【裁判字號】    90,台上,757
【裁判日期】    900504
【裁判案由】    損害賠償
【裁判全文】
最高法院民事判決                                  九十年度台上字第七五七號
    上  訴  人  桃園縣楊梅鎮農會
    法定代理人  梁坤寶
    被 上訴 人  乙○○
                甲○○
                己○○
                丁○○
                庚○○
                戊○○
                丙○○
    共      同
    訴訟代理人  吳義雄律師
右當事人間請求損害賠償事件，上訴人對於中華民國八十八年四月二十一日台灣高等
法院第二審更審判決（八十七年度重上更(一)字第一二○號），提起上訴，本院判決如
左：
    主  文
原判決除假執行部分外廢棄，發回台灣高等法院。
    理  由
本件上訴人主張：被上訴人乙○○為伊前任總幹事，被上訴人甲○○為秘書，被上訴
人己○○、丁○○、庚○○、戊○○、丙○○則分別為伊前信用部主任及辦理貸款之
職員。民國八十一年六月間，訴外人王阿滿、扎託、潘鍾堯、胡冠林、李明祿、周端
正、楊紹坤（下稱王阿滿等七人）以訴外人陳良欲所有坐落台北市○○區○○段第一
六四－二號土地設定抵押權予伊，向伊申請貸款。被上訴人於審核時疏未注意該土地
之使用分區為公共設施保留地，依規定不得為擔保放款之抵押物，貿然准許貸款新台
幣（下同）一億二千五百九十萬元予王阿滿等七人，其各自貸放之金額及承辦人，如
原判決附表(一)、(二)所示。王阿滿等七人取得貸款後，分別自八十三年五月及同年十一
月起拒絕償還欠款，計尚欠伊貸款本金、利息及違約金共一億四千九百六十七萬六千
零二十二元，扣除拍賣抵押物伊可能受償之六千一百二十八萬一千九百元，伊之損失
共為八千八百三十九萬四千一百二十二元，依農會法第三十二條、農會人事管理辦法
第四十八條及侵權行為之規定，被上訴人應負連帶賠償責任等情，求為命被上訴人如
數連帶給付並加給法定遲延利息之判決（第一審命被上訴人各自連帶給付上訴人如原
判決附表(三)所示之金額及利息，駁回上訴人其餘請求，上訴人就其敗訴部分，並未聲
明不服）。
被上訴人則以：王阿滿等七人提出之土地分區使用證明書記載抵押之土地為住宅區，
伊依規定核准貸款，並無疏失。王阿滿等七人之貸款除以抵押權為擔保外，另有連帶
保證人潘宗道及陳良欲，在證明抵押物賣得之價金不足清償該貸款，及向王阿滿等七
人、潘宗道、陳良欲追償無效果前，不能認上訴人受有損害等語，資為抗辯。
原審將第一審所為上訴人勝訴部分之判決廢棄，改判駁回上訴人該部分之訴，無非以
：上訴人主張之事實，業據提出總幹事聘約書、人事資料卡、借款申請書、土地登記
簿謄本、擔保放款帳卡等件為證。然查上訴人訂定之「桃園縣楊梅鎮農會信用部辦理
會員貸款處理要點」規定，申請貸款所提供擔保之土地如屬公共設施用地，應不予受
理。王阿滿等七人所提供之坐落台北市○○區○○段第一六四－二號土地於八十一年
五月十一日經公告劃設為國小用地，該土地自不得為王阿滿等七人貸款時之擔保物。
被上訴人雖辯王阿滿等七人申請貸款時，所提出之土地分區使用證明書載明為「住宅
區」，該證明書係八十一年四月九日核發，尚在八個月之有效期間以內，渠等為形式
審查，因符合貸款處理要點之規定，而准予放款，並無過失云云。惟查系爭貸款檢附
之土地分區使用證明書，其「查復內容」欄係記載：「在住宅區，但是否妨礙公共設
施保留地，應俟完成細部計畫並地籍測量分割再行核辦」等語，已附加「但書」，說
明該土地於細部計畫案中，尚有劃設公共設施保留地之可能。且據台北市政府都市發
展局覆稱：「……因都市計畫應先擬定主要計畫，再據以擬定細部計畫以作為實施都
市計畫之依據，故主要計畫之住宅區在細部計畫可能再予細分使用分區○○○設○道
路、學校……等公共設施用地，故有後段但書之標註。……在避免未來造成誤解及糾
紛，而有加註說明之必要」等語。上開證明書於「在住宅區」外附加之但書，當非如
被上訴人所謂之「例稿語」而已；而住宅區○○○道路、學校、公園、市場等公共設
施，亦為一般人所得認識。被上訴人均係經辦貸款之專責人員，對於土地分區使用證
明書附加之但書，自仍應詳加查證，始得謂已盡注意之義務。而系爭貸款之土地分區
使用證明書，核發日期為八十一年四月九日，雖註明「本證明有效期限為八個月」。
惟距八十一年六月十二日、十三日申請貸款，及同月十八日、二十二日、二十三日核
准貸款時，已逾二個餘月，該證明書既已附加但書，則該但書所指之細部計畫是否已
經完成，有無妨礙公共設施保留地，影響貸款准許與否之決定，尤有確實瞭解之必要
，不能以其尚在八個月之有效期間內，即認為無須查證，遽為放款之決定。被上訴人
乙○○係擔任總幹事，甲○○為秘書，己○○為信用部主任，丙○○為調查員，庚○
○、戊○○為經辦員，丁○○為初審，被上訴人等承辦系爭貸款之審核，對於供擔保
之土地早在借款人提出貸款申請前二個餘月，即已公告為「國小用地」，竟未注意加
以查證，貿然為放款之決定，違反貸款處理要點之規定，其有過失責任甚明。被上訴
人乙○○雖辯稱總幹事係負責農會整體業務之執行，個別業務則由專責單位分層負責
，其本於書面資料為形式審查，於借款申請書上批示「請依規定辦理」，並無過失云
云。惟依上訴人農會之規定，貸款額度在二千萬元以內（包括二千萬元）之案件，由
業務單位審核，總幹事決定，為被上訴人乙○○陳明之事實。系爭貸款之金額，其中
六筆為二千萬元，另一筆為五百九十萬元，均屬被上訴人乙○○之權責範圍，自應慎
重審查決定，縱僅憑書面為之，惟系爭貸款申請時所附之土地分區使用證明書於「在
住宅區」字樣後既緊接加註但書，乙○○仍有注意之義務，竟未指示所屬再詳為調查
簽報，僅批「請依規定辦理」，旋即撥款予借款人，不能諉為無過失。又被上訴人甲
○○為秘書，襄助總幹事執行各項業務，其中札託、李明祿之貸款案件，尚且由其代
理總幹事決行批准。而被上訴人己○○為主任，丙○○為調查員，庚○○、戊○○為
經辦員，丁○○為初審，各於附表(二)所示貸款案件之申請書上蓋章，簽擬「立承諾書
後貸放」，均不能謂無審查義務而主張無過失。上訴人依上開規定及侵權行為之法律
關係，請求被上訴人負損害賠償責任，洵為有據。被上訴人辯稱渠等不負侵權行為之
損害賠償責任云云，均無可取。惟按關於侵權行為損害賠償之請求權，以實際上受有
損害為成立要件，倘無損害，即不生賠償問題。查被上訴人等於王阿滿等七人申請貸
款時，疏未注意系爭土地為國小用地，依規定不得為擔保放款之抵押物，貿然准許貸
款，固應負過失侵權行為賠償責任，惟王阿滿等七人之貸款除以抵押權擔保外，另有
連帶保證人潘宗道及陳良欲，有借款申請書及土地登記簿謄本可稽。如上訴人在實行
抵押權，及向王阿滿等七人、潘宗道及陳良欲追償後所得價金已足清償貸款，即無損
害可言。而上訴人雖就系爭土地實行抵押權，然經強制執行拍賣結果（即台灣士林地
方法院八十五年度執字第三三二三號拍賣抵押物強制執行事件），已由執行法院依強
制執行法第九十五條第三、四項規定公告六個月期滿無人應買，視為撤回系爭土地之
執行結案，此有台灣士林地方法院民事執行處八十八年二月四日士院仁實字第三三二
三號函可稽。故王阿滿等七人之貸款所提供之抵押物已因上訴人之撤回執行而回復尚
未執行前之狀態，自難認有執行無效果之情形。而王阿滿等七人、潘宗道及陳良欲部
分，上訴人迄未舉證證明已對之追償，自難謂其實際上已受有損害，雖上訴人主張借
款債務人王阿滿等七人均屬年薪不及九萬元之人頭，在當初貸款徵信上，均屬無財產
、資力之人，無從取償。另依中華徵信所調查報告所載，連帶保證人陳良欲、潘宗道
二人亦無資力等語，惟查王阿滿等七人既領有薪水，即非無資力之人，至中華徵信所
調查報告，僅就陳良欲、潘宗道名下有無不動產登記及有無票據交換所拒絕往來之記
錄為報告，自亦不足為其二人已無資力之證明，上訴人此部分主張並不足採。至上訴
人又主張其對於借款人或連帶保證人所行使之債務清償請求權與本件對被上訴人所行
使之損害賠償請求權，可以並行不悖，縱上訴人因為行使債務清償請求權而部分獲償
，亦不影響對被上訴人之損害賠償請求權之行使等語，固屬有據。然上訴人於行使損
害賠償請求權時仍須證明其實際上受有損害，如其未證明抵押物賣得之價金不足清償
貸款，及向王阿滿等七人、潘宗道及陳良欲追償無效果，即無從證明其實際上受有損
害，被上訴人辯稱上訴人未受有損害等語，應可採信。綜上所述，上訴人既未能證明
其實際上受有損害，則其依侵權行為之規定請求被上訴人各連帶賠償如附表(三)所示金
額及利息，自屬無據，不能准許等詞，為其判斷之基礎。
惟按賠償權利人除有損害賠償請求權外，雖同時享有對於第三人之請求權，但此僅係
權利之競合，其損害賠償請求權所具「受有損害」之要件，不能認有欠缺。其損害之
數額不能為確切之證明者，法院可依調查所得，斟酌情形為之判斷。本院五十八年台
上字第一二九六號、十八年上字第二七四六號著有判例，可資參照。查被上訴人承辦
系爭貸款，有過失之責，應負侵權行為之損害賠償責任，而系爭擔保借款設定抵押之
土地為國小用地，雖經上訴人實行抵押權，聲請強制執行，先後四次拍賣結果，均無
人應買（見第一審卷第一四六頁至第一五○頁）。另借款人王阿滿等七人均屬年薪不
及九萬元之人頭，在當初借款徵信上，均屬無財產，連帶保證人陳良欲、潘宗道依中
華徵信調查報告所載，亦均為無資力之人，為原審所確定之事實。則系爭貸款，不能
由拍賣抵押物取償，似可認定。而借款人，連帶保證人又均屬無財產、無資力之人，
縱令追訴，亦難獲得完全之清償，仍屬不確定狀態。系爭土地第四次拍賣底價為四千
七百八十一萬元，遠低於公告現值之五千五百三十五萬四千元，仍未能賣出，則上訴
人主張因借款人已積欠本息及違約金共一億四千九百六十七萬六千零二十二元，乃以
系爭土地第二次拍賣底價六千六百四十萬元（見第一審卷第一四七頁），於扣除土地
增值稅後，估計其可能受償之金額為六千一百二十八萬一千九百元，而所受之損失為
八千八百三十九萬四千一百二十二元，請求被上訴人賠償，似非全然無據。原審未依
調查所得，斟酌情形判斷被上訴人應負之賠償數額，竟謂上訴人未能證明實際受有損
害，並認本件損害須待上訴人對借款人王阿滿等七人及連帶保證人潘宗道、陳良欲向
法院聲請執行無效果後，方得謂上訴人之損害已有證明，遽為上訴人敗訴之判決，自
有未合。上訴論旨，指摘原判決不當，求予廢棄，為有理由。
據上論結，本件上訴為有理由，依民事訴訟法第四百七十七條第一項、第四百七十八
條第一項，判決如主文。
中      華      民      國     九十     年      五      月      四      日
                              最高法院民事第二庭
                                  審判長法官  曾  桂  香
                                        法官  劉  延  村
                                        法官  劉  福  聲
                                        法官  黃  秀  得
                                        法官  陳  重  瑜
      右正本證明與原本無異
                                              書  記  官
中      華      民      國     九十     年      五      月     十六     日


司法院資訊處製作；財團法人民間司法改革基金會備份。
